臺灣臺北地方法院民事判決　九十度訴字第四九○六號
　　原　　　告　恒通航空貨運承攬有限公司
　　法定代理人　蔡賢瀚
　　被　　　告　奕富企業股份有限公司
　　法定代理人　江謝碧月
右當事人間請求給付貨款等事件，本院判決如左：
    主      文
被告應給付原告如附表(一)所示之本金、利息。
訴訟費用由被告負擔。
本判決得假執行，但被告如於假執行程序實施前，以新台幣玖拾柒萬壹仟玖佰玖拾壹
元為原告預供擔保，得免為假執行。
    事      實
甲、原告方面：
  一、聲明：
    (一)被告應給付原告如附表所示之金額及利息。
    (二)請依職權宣告假執行。
  二、陳述：
    (一)被告奕富企業股份有限公司（以下簡稱奕富公司）從事海產食品之買賣及進出
      口，多年來將其出口海產委交原告恒通航空貨運承攬有限公司（以下簡稱恒通
      公司）運輸出口，民國（下同）八十九年五月間，被告奕富公司分別以其關係
      企業江發水產有限公司（以下簡稱江發公司）名義出口生鮮海產兩批，應付運
      費為新台幣（下同）八萬八千三百四十六元；以奕富公司名義出口生鮮海產十
      九批，應付運費為七十五萬九千二百五十五元；另以其關係企業英發有限公司
      （以下簡稱英發公司）名義出口生鮮海產三十批，應付運費為一百一十七萬三
      千五百七十元，計八十九年五月份應付運費為二百零二萬一千一百七十一元，
  　　八十九年六月間，被告奕富公司以奕富公司名義出口生鮮海產一批，應付運費
  　　為四千三百零八元，；以江發公司名義出口生鮮海產七批，應付運費為二十四
      三千零一元；以英發公司名義出口生鮮海產八批，應付運費為二十萬三千五百
      一十一元，計八十九年六月應付運費為四十五萬零八百二十元，總計八十九年
      五月份及六月份應付運費為二百四十七萬一千九百九十一元（詳列如附表二）
      。
    (二)上開運費經原告向被告請款後，被告開立發票日為八十九年七月廿五日、八十
  　　九年八月八日、八十九年八月廿一日、八十九年八月廿九日及八十九年九月十
  　　一日，面額各三十萬元之支票支付其中一百五十萬元運費，此五張支票均已兌
      現。餘未付運費九十七萬一千九百九十一元，則開立發票日為八十九年九月廿
      六日，面額三十萬元之支票乙張；發票日為八十九年十月十一日，面額二十二
      萬一千一百七十元之支票乙張；發票日為八十九年十月十七日，面額二十二萬
      零八百二十元之支票乙張；及發票日為八十九年十月廿四日，面額二十三萬元
      支票乙張共四張交付於原告。惟原告將前述四張支票存入銀行託收後，被告竟
      於票載發票日前，請求原告抽回支票，表示寬限一小段時日被告必會如數支付
      ，原告在被告請求下暫時取回已託收之上揭四張支票，詎料，被告就上揭應付
      貨款及票款竟一再拖延，拒不給付，原告多次以電話連絡，被告負責人均避不
      理睬，原告不得已，於九十年九月十一日將上揭四張支票存入銀行帳戶交換，
      遭被告惡意撤銷付款委託而退票，為此基於票據及運送契約報酬請求權請求判
      決如訴之聲明。
    (三)對被告抗辯之陳述：
      (1)按民法第三百零一條規定：「第三人與債務人訂立契約承擔其債務者，非經
        債權人承認，對於債權人不生效力。」，查系爭票款債權乃原告恒通公司為
        被告奕富公司承攬貨物運送之報酬請求權，至於第三人江朝生是否與奕富公
        司訂立債務承擔契約，原告並不知情，亦未經原告同意，是系爭債務承擔對
        原告不生效力，被告自應依法給付系爭承攬運送報酬（即票款）予原告。
      (2)次查系爭票款債權乃原告公司為被告公司承攬貨物運送之報酬請求權，而證
　　　　人江朝生於九十年十二月十日原告訴訟代理人訊問：「請問證人江朝生就奕
        富公司將債務讓證人承擔這件事，是否曾通知蔡賢瀚或經蔡賢瀚同意？」證
        人答：「沒有。我都是跟蔡德威聯絡」，更顯示江朝生是否與被告公司訂立
        債務承擔契約，原告並不知情，亦未經原告同意，是系爭債務承擔對原告不
        生效力，被告自應依法給付系爭承攬運送報酬（即票款）予原告。
      (3)原告係應被告要求於票載發票日前，將早已存入銀行託收之支票暫時收回，
        非如　被告所辯係於消滅時效將屆滿時，始經提示。
        按票據法第二十二條第一項規定：「票據上之權利：：對支票發票人自發
  　　　　票日起算，一年間不行使，因時效而消滅」，同法第一百三十二條並規定
　　  　　：「執票人不於第一百三十條所定期限內為付款之提示，或不於拒絕付款
　　　　  日或其後五日內，請求作成拒絕證書者，對於發票人以外之前手，喪失追
　　　　  索權」。
        查系爭支票發票日分別為八十九年九月廿六日、八十九年十月十一日、八
　　　  　十九年十月十七日、八十九年十月二十四日，而原告則於九十年九月十一
          日將票據存入銀行交換，是原告行使票據權利之時間並未罹於一年之消滅
          時效，被告辯稱系爭支票，係於一年消滅時效將屆滿時，始經原告提示，
          益證原告所主張之債權，請求權已不存在云云，即屬無稽。
  三、證據：提出對帳單陸份、提單陸拾柒份、如附表一所示支票及退票理由影各乙
      份、營利事業登記證、台北市政府建設局八十七年四月二十八日建一字第八七
      二八四０八五號函、他項權利證明書、活期存款存摺乙份（以上均為影本）為
      證。
乙、被告方面：
  一、聲明：
    (一)駁回原告之訴及假執行之聲請。
    (二)如受不利之判決，願供擔保請准宣告免為假執行。
  二、陳述：
    (一)查從訴外人蔡德威夫婦於八十九牛九月九日至台北縣三重市○○○路二五四巷
      二十三號二樓訴外人江朝生住處洽談本件債權債務之事，即協議由訴外人江朝
      生提供其名義所持有之坐落台北縣土城市○○○段外藤寮坑小段七十四之一地
      號十七筆土地設定第二順位抵押權予訴外人蔡德威，而約定權利價值為一百萬
      元，且訴外人江朝生與蔡德威之間並無上述以外之其他債權債務存在，況且當
      日尚設定第一順位及第三順位之抵押權予其他，另被告公司與原告公司自七十
      八年二月間起即有業務往來，而原告公司與被告公司接洽業務者，均為訴外人
      蔡德威，顯見本件原告所主張之債權業已移轉於訴外人蔡德威（即原告公司法
      定代理人蔡賢瀚之父），而被告之同一債務亦已移轉由訴外人江朝生承擔。
    (二)再查依原告所提出如附表所示支票係於一年消滅時交將屆滿時始提示，且前述
      協議並設定抵押權，亦在支票屆期前即已完成，又被告公司於八十九年五、六
      月（即本件債權發生時間）之後仍陸續與原告公司有相同業務往來，而帳款均
      已付清，足徵本件訴訟所涉款項未經取得協議，則原告公司豈可能承作被告公
      司之業務且被告公司其後所交付兌現之支票不是用來清償本件所積欠之款項？
    (三)另依原告於九十年九月十二日所寄發予被告公司之存證信函稱：「現一年時間
      將屆滿，本公司曾於九十一年（按應係九十年之誤）八月三十日至貴公司與江
      朝生商討債務事宜」，益證原告對本件之債務承擔已有承認，否則即逕可直接
      將支票提示，又何需與江朝生「商討債務事宜」。
    (四)末查訴外人蔡德威證稱其之所以設定為江朝生名下土地之抵押權人，仍係基於
      幫忙云云，蓋以江朝生名下之十七筆土地，若以公告現值計算，其價值即達一
      千九百九十多萬元，而其上所設定之三個順位之抵押權，其債權額合計僅一千
      萬元，從而蔡德威所證言顯為不實。
  三、證據：提出抵押權設定契約書參份、債權債務移轉協議書乙份、土地登記謄本
      壹拾柒份、現金支出傳票肆頁等影本為證，並聲請傳訊證人江朝生、蔡德威、
      邱于德、李肇隆。
    理      由
一、原告起訴主張被告於八十九年五、六月以關係企業或被告之名義委託原告運送海
    產物品，期間運費合計二百四十七萬一千九百九十一元（詳如附表(二)所示），惟
    被告僅清償一百五十萬元之運費，尚欠運費九十一萬一千九百九十一元，嗣被告
    仍簽發如附表(一)所示之支票作為支付該運費之用，惟如附表(一)所示支票經提示後
    ，均未獲兌現，為此本於票據及運送契約之規定請求判決如訴之聲明等語。
二、被告則以：原告所主張之系爭運費債權業已轉讓予訴外人蔡德威，而被告所負擔
    之債務亦由訴外人江朝生所承受，因此被告對於原告並無任何債權債務關係存在
    ，顯見原告之請求為無理由等語，資為抗辯。
三、原告起訴主張被告簽發如附表(一)所示支票作為支付被告所積欠之運費乙節，業據
    原告提出與陳述相符之對帳單陸份、提單陸拾柒份、如附表(一)所示支票及退票理
    由影各乙份為證，且為被告所不爭執，堪信原告此部分之主張為真正，茲兩造有
    爭議者，為原告是否將該債權轉讓予訴外人蔡德威、被告所應負之債務是否已由
    訴外人江朝生承受乙節？分述如下：
    (一)茲所謂選擇訴之合併者，係指相同原告對於相同被告，以單一之聲明，主張二
      以上訴訟之標的，請求法院擇一訴訟標的而為其勝訴之判決，是若法院選擇其
      中一訴為原告勝訴之判決，已滿足原告起訴之目的，原告對此判決不得提起上
      訴，被告對此不利判決，應得提起上訴，故法院於為判決時，認其中一訴有理
      由者，即為其勝訴之判決，他訴即無庸判決，認各訴均無理由者，應就各訴為
      原告敗訴之判決，合先敘明。
    (二)按當事人主張有利於己之事實者，就其事實有舉證責任，民事訴訟法第二百七
      十七條定有明文，又原告於起訴原因已有相當之證明，而被告於抗辯事實並無
      確實證明方法，僅空言爭執者，當然認定其抗辯事實之非真正，而應為被告不
      利之認定，又原告對於自己主張之事實已盡證明之責後，被告對其主張，如抗
      辯其不實，並提出反對之主張者，則被告對其反對之主張，亦應負證明之責，
      此為舉證責任分擔之原則，故請求履行債務之訴，原告就其所主張債權之發生
      原因之事實，固有舉證之責任，若被告自認此項事實而主張該債權已因清償而
      消滅，則清償之事實，應由被告負舉證之責任，此觀諸前揭條之規定自明。
    (三)經查被告固以訴外人江朝生將其名義所持分之坐落台北市土城市○○○段外藤
      寮坑小段七十四之一等地號不動產十七筆設定權利價值一百萬元之第二順位抵
      押權予訴外人蔡德威，並提出上述土地登記謄本十七份、抵押權設定契約書等
      影本為證，並聲請傳訊證人江朝生、蔡德威、邱于德、李肇隆，而抗辯原告已
      將系爭債權轉讓予訴外人蔡德威，訴外人江朝生已承受被告對於原告之債務云
      云，惟此為原告所否認，揆諸前揭舉證責任之分配原則，自應由被告就原告己
      將系爭債權讓與訴外人蔡德威及訴外人江朝生承受該債務事實負舉證之責，然
      查：
      (1)按第三人與債務人訂立契約承擔其債務者，非經債權人承認，對於債權人不
        生效力，民法第三百零一條定有明文；然系爭票款債權乃原告公司為被告公
        司承攬貨物運送之報酬請求權，已如上所述，而證人江朝生於本院九十年十
        二月十日到庭證述時原告訴訟代理人訊問：「問證人江朝生就奕富公司將債
        務讓證人承擔這件事，是否曾通知蔡賢瀚或經蔡賢瀚同意？」證人：「沒有
        。我都是跟蔡德威聯絡」等語，又「問你有無欠被告公司債務？抵押權設定
        契約書有無交給蔡德威先生？」證人：「沒有積欠被告公司任何債務。當初
        確實有把抵押權契設定契約書交給蔡德威：：」等語，是被告抗辯原告將債
        權讓與訴外人蔡德威乙節，尚難採信，故被告既未舉證證明原告將系爭債權
        讓與訴外人蔡德威，被告或證人江朝生亦未將其間債務承擔乙事通知原告並
        經同意，則其所謂債務承擔乙事對原告自不生效力。
      (2)被告另辯稱：蔡德威夫婦曾於八十九年九月九日江朝生住處洽談本件債權債
        務之事，當場獲得協議，亦即由江朝生提供其名義所持分之坐落土城市○○
        ○段外寮坑小段七四之一地號十七筆土地設定第二順位抵押權予蔡德威，而
        約定權利值為一百萬元云云。但查證人蔡德威於九十一年一月十日到庭證述
        ：「（本件抵押權設定為什麼證人為登記為第二順位的抵押權人？）當初證
        人江朝生擔任奕富公司連帶保證人，怕以後被查封，請我幫他的忙，我們之
        間沒有任何債務關係，之所以擔任抵押權人，只是幫忙。八十九年九月九日
        當天打電話給我，我去的時候，已經有其他債權人在場，因為他跟我們公司
        有業務往來，我們認識十幾年了。對於設定第三順位的抵押權人為誰我不清
        楚。抵押權設定與原告及被告公司間退票沒有任何關係。根本沒有所謂公司
        （指原告恆通公司）把債權讓與給我這件事。」等語，另證人邱于德代書九
        十一年一月十日庭訊問時證稱：「江朝生設定抵押是我辦的。江朝生告訴我
        有債權人要向他要債，可是他現在沒有錢還，所以要設定抵押。八十九年九
        月九日當天談的，我當初有問每一個債權人須有確實金額，他們回答有，所
        以有伍佰萬、肆佰萬的金額。對於設定的抵押權有問他們抵押權要合併或分
        開，是由他們自己選擇的誰是第一、第二順位，所以我才會在抵押權契約書
        中註明。」、「（設定為抵押權的三個人，有無主張他們有債權？）江朝生
        說有欠他們的錢。債權人當場都有跟江朝生要債。」等語，又證人李肇隆於
        九十一年二月四日庭訊時證稱：「（聽到另外兩個人，貨款怎麼講的？）聽
        到一個做魚貨講的，感覺是大家都是好朋友，不是專門為了設定抵押才去了
        。其中有一個人講說如果早一點講，他的支票就不會去嘎了。」、「（請法
        官提示蔡德威結婚照片。）就是這個人講說他的支票就不會去提示了。蔡德
        威是一位女士來的，是不是他太太我不清楚。」、「（代書有無問債權債務
        問題？）代書有問我債權額是多少錢，好像是魚販金額比較大，其他人的部
        分金額多少錢不清楚。是否是江先生講出來金額或者是債權人講的我不確定
        ，只是有講到金額」等語，足徵被告就此部分抗辯實屬亦僅能證明訴外人蔡
        德威與江朝生間確實有設定抵押權乙事，尚難遽此認定原告已將系爭債權讓
        與訴外人蔡德威。
      (3)被告又辯稱：於八十九年五、六月之後，被告公司仍陸陸續續與原告公司有
        相同業務往來，且帳款均已付清，若本件訴訟所涉款項未經取得協議，則原
        告公司豈有可能仍承作被告公司之業務，且被告公司其後所交付兌現之支票
        不是用來清償本件所欠款項云云；是被告固辯稱於本件債權發生後，被告與
        原告仍有相同業務往來且帳款均已付清，若本件訴訟所涉款項未經取得協議
        ，被告其後所交付兌現之支票豈有可能不是用來清償本件所欠款項，但查被
        告所述上開其他承攬運送報酬與本件為不同法律關係，與本件系爭報酬（票
        款）債權無涉，法律並未規定被告所欠原告債務必須依序給付，兩造間亦無
        此等約定或習慣，再加以就系爭報酬（票款）債權，原告既持有被告所開立
        支票，自未要求被告必須先行給付清償，才承作其他項業務，是被告前揭所
        辯委不足採。
      (4)被告再辯稱如附表(一)所示支票，係於一年消滅時效期間將屆滿時，始經原告
        提示，足認原告所主張之債權，請求權已不存在云云；按票據法第二十二條
        第一項規定：「票據上之權利：：對支票發票人自發票日起算，一年間不行
        使，因時效而消滅」，同法第一百三十二條並規定：「執票人不於第一百三
        十條所定期限內為付款之提示，或不於拒絕付款日或其後五日內，請求作成
        拒絕證書者，對於發票人以外之前手，喪失追索權」，本件系爭支票發票日
        分別為八十九年九月廿六日、八十九年十月十一日、八十九年十月十七日、
        八十九年十月二十四日，而原告則於九十年九月十一日將票據存入銀行交換
        ，是原告行使票據權利之時間並未罹於一年之消滅時效，被告辯稱系爭支票
        ，係於一年消滅時效將屆滿時，始經原告提示，益證原告所主張之債權，請
        求權已不存在云云，要無可採。
四、綜上所述，被告並未舉證證明原告已系爭債權讓與訴外人蔡德威或訴外人江朝生
    已承受系爭債務，從而原告本於票據法律關係及運送契約報酬請求權，請求被告
    給付如主文所示之本金、利息，洵屬有據，應予准許，而本件原告亦本於票據法
    律關係請求被告清償票據債務，爰依民事訴訟法第三百八十九條第一項第四款之
    規定，依職權宣告假執行，然被告既陳明願供擔保聲請免為假執行，核與法律規
    定並無不合，爰酌定相當之擔保金額准許之。
五、因本件事證已臻明確，兩造其餘攻擊防禦方法及所用證據，與本件判斷之結果無
    關，不另論究，併此敘明。
六、結論：本件原告之訴為有理由，依民事訴訟法第七十八條、第三百八十九條第一
    項第一款、第三百九十二條，判決如主文。
中　　　華　　　民　　　國　　九十一　　年　　　四　　　月　　　八　　　日
                                            民事第四庭法      官　陳博文
右為正本係照原本作成
如對本判決上訴，須於判決送達後廿日內向本院提出上訴狀
中　　　華　　　民　　　國　　九十一　　年　　　四　　　月　　　八　　　日
                                                      書　記　官  蔡嘉萍
